【裁判字號】    89,訴,1989
【裁判日期】    900831
【裁判案由】    偽造文書等
【裁判全文】
臺灣板橋地方法院刑事判決                        八十九年度訴字第一九八九號
    公  訴  人  臺灣板橋地方法院檢察署檢察官
    被      告  戊○○
右列被告因偽造文書等案件，經檢察官提起公訴 (八十九年度偵緝字第一三五七號)
，本院判決如左：
    主  文
戊○○無罪。
    理  由
一、公訴意旨略以：被告戊○○與丙○○（另案由本院八十九年度訴字第一七四二號
    審理中）係夫妻關係，渠二人因需款孔急，明知無資力負擔會款，猶基於意圖為
    自己不法所有之概括犯意聯絡，於民國八十六年十一月二十日起，由戊○○出面
    擔任會首，由丙○○負責召集每會新台幣（下同）二萬元之會員三十名，渠等利
    用會員間彼此不熟識之機會，自第六次會期後，即對得標會員黃秀娥、吳國榮、
    許麗珠等人佯稱會員欠繳會款，而將渠等向其他會員收取之會款花用一空。渠等
    食髓知味，復於八十七年九月十日召集另一互助會，亦由戊○○擔任會首，由丙○○召集每會二萬元之會員二十四人，渠等明知甲○○、丁○○、己○○三人並
    未參加該互助會，竟承前意圖為自己不法所有之概括犯意聯絡，在互助會單上虛
    偽填寫編號十三號己○○、編號二十號甲○○、編號二十三號丁○○，以資取信
    其他會員信有其人參加互助會，連續偽造甲○○、丁○○名義書寫標單參與競標
    ，足生損害於甲○○等人，並分別以五千元、五千五百元獲致得標，使乙○○等
    其他會員陷於錯誤，悉數交付會款。迨於八十九年五月間，丙○○夫婦宣布倒會
    ，乙○○始發現上情。案經乙○○訴請偵辦，因認核被告涉犯刑法第二百十六條
    行使第二百十條偽造私文書罪及第三百三十九條第一項詐欺取財罪嫌等語。
二、按犯罪事實應依證據認定之，無證據不得推定其犯罪事實；又不能證明被告犯罪
    者，應諭知無罪之判決，刑事訴訟法第一百五十四條、第三百零一條第一項分別
    定有明文。又認定不利於被告之事實，須依積極證據，茍積極證據不足為不利於
    被告事實之認定時，即應為有利於被告之認定，更不必有何有利之證據，最高法
    院三十年上字第八一六號著有判例。又告訴人之告訴，無非係以使被告受刑事訴
    追處罰為目的，有時難免故予誇大，自不得僅憑告訴人之指訴作為有罪之唯一論
    據，仍應調查其他必要之證據，以查明告訴人之指訴是否與事實相符。
三、訊據被告戊○○對於右揭事實堅決否認，辯稱：我太太丙○○用我的名義招互助
    會，我太太有告訴我要用我的名義來當會首，但我沒有召集互助會，也沒有冒標
    他人的會，也沒有跟我太太共同冒標互助會，也沒有去收會錢，沒有冒標他人的
    會。會單一會是我請人家打字，另外一會是我太太自己寫的，會單影印好之後，
    己○○、丁○○才說他們不要參加，互助會的事我沒有管，會都是我太太丙○○
    在負責。有開本票給告訴人，我想欠人家會錢，我太太用我的名字當會首，告訴
    人叫我開本票，我就開給她等語。經查：
（一）被告上開所辯，核與證人即被告之妻丙○○證述：八十六年十一月二十日及八
      十七年九月十日這二會都是我召集，我先生沒有幫我召集，我沒有偷標會，我
      先生知道我招會，但很少幫忙，有時我不在，會員送錢到我家時，他會幫忙代
      收等語大致相符。
（二）再查，告訴人乙○○指稱：招會都是被告太太招的，收會款時都是他太太出面
      收的，我們要交給被告，被告都說拿給他太太，而且會首是用被告的名字，因
      為他有房子我們相信他，招會都是他太太去招的，他太太有說被告也同意（見
      本院九十年一月三日筆錄）；我有二次在被告家拿會錢給被告，被告都叫我直
      接交給他太太丙○○，被告沒有來跟我收過會錢（見本院九十年六月二十日筆
      錄）；被告沒有找我參加互助會，是丙○○找我參加互助會，被告也沒有找我
      收會錢，開標時被告有在場，坐在客廳旁邊，但沒有幫忙開標這件事，互助會
      都是丙○○負責，我不知道她是丙○○，我們都叫她「阿蓮」（見本院九十年
      七月四日筆錄）；被告沒有來找我參加互助會，是丙○○來找我參加互助會，
      開標時是丙○○處理的，被告只是在旁邊看（見本院九十年八月十四日筆錄）
      等語。
（三）又證人洪己○○證稱：我參加過二次會，都是二萬元，都有標過。丙○○用電
      腦打的會單（指八十六年十一月二十日之互助會）這次有拿會單給我，我有交
      會頭錢，丙○○拿會單給我時，因為小孩要花錢，我跟丙○○說不要參加，丙○○有退還會頭錢給我，另外用手寫的這會（指八十七年九月十日之互助會）
      我也有參加，我標到時丙○○先給我一部份的標金，隔天再全部給我；（問：
      為何在偵查中供稱跟完一會才再跟另外一會？）我是指這二會之前，另外還有
      一會丙○○召集的互助會我有參加，那也是二萬元，那會很早就結束，那會我
      也有標，那會結束後丙○○又找我參加，就是八十七年那會，來收會錢都是丙○○來收，召集互助會也都是丙○○來招，戊○○沒有來收過會錢，都是在他
      們家開標，開標時戊○○沒有在旁邊幫忙互助會的事，戊○○都沒有參加，丙○○我們都叫她「阿蓮」，我也不知道她真名等語；證人丁○○亦證稱：我參
      加過二次互助會，收會錢及召集互助會都是被告太太負責，開標時也是他太太
      負責，被告並沒有參與互助會的事，在被告家我見過被告，但是被告都沒有處
      理互助會的事等語。
（四）按依民間互助會之習慣，通常召集互助會、收取會款、通知各會員開標日期及
      地點、主持開標及收取會款轉交得標者等互助會事務，均係由會首為之。被告
      戊○○雖為上開二互助會名單上之會首，惟如上所述，被告戊○○既未召集互
      助會，亦未主持開標，也沒有幫忙互助會之開標，對於會員交付之會款，亦多
      請會員直接交給其妻丙○○，顯見被告戊○○僅為名義上之會首，並非實際上
      之負責人，是其所辯：伊沒有召集互助會，互助會都是伊太太在負責等語，尚
      堪採信。又被告戊○○雖自承其事先知悉其妻以其名義擔任會首、請人打字製
      作會單、開標時在場及有時候會代收會款等情，惟被告戊○○與另案被告丙○○既係夫妻關係，則其同意其妻以其名義擔任會首，亦屬常見，與常情無違；
      其妻請其幫忙找人將會單打字，或其妻不在家時，代收會員會款，亦屬夫妻間
      日常家務之分擔；又開標時被告在場，因開標地點係在被告與其妻丙○○之共
      同住所，被告在家，甚至幫忙招呼客人，乃屬正當，參以被告並未幫忙互助會
      開標之事，尚難因此即遽認被告戊○○與其妻丙○○有共同為自己不法所有之
      犯意聯絡或行為分擔。至告訴人陳稱：被告會倒了之後，大家有協議把死會的
      錢收來給活會，被告他們沒有去收死會的錢；會倒時被告有開本票給我，被告
      有告訴我他是男子漢，他會賣房子給我，因為騙我沒有把錢還我，我本來只想
      告他老婆而已等語，僅係被告在倒會之後，承諾解決其妻債務之方法，如未履
      行，充其量，僅係民事債務不履行之問題，亦不能以此即認為被告有詐欺或偽
      造私文書之犯行。此外，復查無其他積極證據足資證明被告有何公訴人所指之
      犯行，不能證明被告犯罪，自應為無罪之諭知。
據上論斷，應依刑事訴訟法第三百零一條第一項，判決如主文。
本案經檢察官許智評到庭執行職務
中      華      民      國    九十    年      八      月    三十一    日
                                臺灣板橋地方法院刑事第二庭
                                    法  官  楊  晉  佳
右正本證明與原本無異。
如不服本判決，應於判決送達後十日內，向本院提出上訴狀。
                                    書記官  邱  美  龍
中      華      民      國    九十    年      九      月      四      日


司法院資訊處製作；財團法人民間司法改革基金會備份。
